臺灣臺南地方法院民事判決　　　　　　　94年度訴字第1301號
原　　　告　丙○○
被　　　告　權聖企業有限公司
法定代理人　乙○○
訴訟代理人　甲○○律師
上列當事人間請求債務人異議之訴事件，經本院於民國94年11月
7日言詞辯論終結，判決如下：
    主      文
本院九十四年度執字第三一六０三號給付票款強制執行事件之執
行程序，應予撤銷。
原告其餘之訴駁回。
訴訟費用由被告負擔二分之一，餘由原告負擔。
    事實及理由
一、本件原告起訴主張：
（一）原告原從事蓋屋頂工作，於民國78年起至82年間陸續向被
      告訂購彩色鋼板，積欠部分貨款，於82年間因工作時從屋
      頂跌下，腦部及全身均嚴重受傷，經搶救後雖拾回生命，
      但身體元氣大傷，無法再像以前一樣勞動，且休息一、二
      年未工作，不但客人全部流失，財務狀況也變困窘，無法
      清償貨款。
（二）86年間被告負責人之妻在路上踫到原告，將原告帶到被告
      公司簽發數張本票，包括如附表所示3張本票，面額共計
      新臺幣（下同）670,000元（以下簡稱為「系爭本票」）
      ，原告有表明一時無法付清，但爾後原告每個月有償還
      10,000元給被告，還了一年多原告夫妻都失業了，共計清
      償300,000元後無法再還，被告也沒有再向原告催討。
（三）一直到94年6月13日被告才提出系爭3張本票向鈞院聲請94
      年度票字第3347號本票准許強制執行裁定，該裁定由原告
      之母代收，渠已高齡85歲，不識字，直到農曆7月27日（
      國曆8月31日）原告之父忌日原告之母才將上開裁定交付
      原告。嗣被告即持上開確定裁定為執行名義，聲請鈞院94
      年度執字第31603號給付票款強制執行事件，查封執行原
      告名下所有坐落臺南縣永康市○○段1384地號土地及其上
      1807建號、門牌「臺南縣永康市○○○街68號16樓之5」
      建物，並執行被告在訴外人「潘穎聰即育宏模板企業社」
      之薪資。
（四）查被告對於原告行使票據上之權利，已逾票據法第22條第
      1項所規定之3年消滅時效期間，被告對原告如請求給付貨
      款，也已逾民法第127條第8款之2年時效期間，爰提起本
      件債務人異議之訴，並請求判決被告對於原告之系爭本票
      債權不存在等情。並聲明：1.鈞院94年度執字第31603 號
      執行程序准予撤銷。2.鈞院94年度票字第3347號民事裁定
      所載被告對於原告如附表所示670,000元之本票票據債權
      不存在。
二、被告則以：
（一）本件發生於78年至82年之貨款債務，至遲於84年已時效完
      成，惟被告於時效完成後之86年4月11日為被告尋獲，經
      協商被告體諒其情況，允其和解同意分期清償，原告簽具
      「切結書」一紙，其內承認確有積欠購買彩色鋼板貨款
      670,000元，且願意清償，復又簽發系爭本票三紙用資擔
      保清償，事後原告又央允其每月分期清償10,000元，原告
      僅清償25,000元，之後就都沒有還錢。衡此，已屬另以「
      分期清償」之「和解契約」承諾系爭債務，參諸最高法院
      50 年臺上字第2868號判例，及88年度臺上字第2775號判
      決，應可認為有時效抗辯權之拋棄。不論其是否知悉該請
      求權時效已完成，然既經以契約承諾其債務，即仍有無因
      的債務承認之意思，自亦不得以不知時效為由，拒絕履行
      該契約。
（二）系爭本票所擔保之債務，係86年4月11日成立和解契約之
      分期清償履行，亦非貨款關係，而契約請求權之時效起算
      點應自各分期（67期）清償期限屆至時起算15年，衡此，
      時效即尚未完成。
（三）末查，原告分期按月清償後，是被告憫其失業困境，同意
      緩期清償俟其有工作能力後再履行契約，並非未行使權利
      ，茲原告既已有工作，而非無還錢能力，即仍應負清償義
      務，被告亦非不得另以86年4月11日之分期清償契約另提
      起訴訟，原告仍無解於欠債還錢之責任等語，資為抗辯。
      並聲明：原告之訴駁回。
三、兩造不爭執之事實：
（一）原告原從事蓋屋頂工作，於78年起至82年間陸續向被告訂
      購彩色鋼板，積欠貨款670,000元，於82年間因工作時從
      屋頂跌下而受傷，經搶救後雖拾回生命，但無法再如以前
      一般工作勞動，財務狀況困窘，無法清償被告貨款。
（二）被告於86年4月11日簽立「切結書」一紙交予被告，內載
      ：「茲丙○○向權聖企業有限公司購買彩色鋼板計新臺幣
      陸拾柒萬元正，開立本票三張，票號0000000、0000000、
      0000000，如無兌現，移送法院，形同詐欺，恐口無憑，
      特立此據。」，被告並簽發如附表所示系爭本票3紙交付
      被告，嗣並約定自86年5月11日起，被告按每個月清償10,
      000元，直到670,000元貨款債務全部清償完畢為止，此有
      兩造所提出之本票3紙、被告所提出之切結書一紙附卷可
      稽，且為兩造所不爭執。
（三）94年6月13日被告提出系爭3張本票向本院聲請94年度票字
      第3347號本票裁定准許強制執行裁定確定後，持上開確定
      裁定為執行名義，聲請本院94年度執字第31603號給付票
      款強制執行事件，查封執行原告名下所有坐落臺南縣永康
      市○○段1384地號土地及其上1807建號、門牌「臺南縣永
      康市○○○街68號16樓之5」建物，並執行被告在訴外人
      「潘穎聰即育宏模板企業社」之薪資，業經本院依職權調
      閱本院94年度票字第3347號本票准許強制執行裁定卷宗、
      本院94年度執字第31603號給付票款強制執行卷宗，核閱
      無誤，且為兩造所不爭執。
四、得心證之理由：
    原告主張被告對於原告之系爭本票債權已罹於3年之消滅時
    效，本院94年度執字第31603號給付票款強制執行程序應予
    撤銷，且被告對於原告之系爭本票債權已不存在云云，惟為
    被告所否認，並以前揭情詞置辯。本件兩造之爭點在於：（
    一）被告對於原告之系爭本票債權是否罹於消滅時效？（二
    ）本院94年度執字第31603號給付票款強制執行程序應否撤
    銷？（三）被告對於原告之系爭本票債權是否已不存在？茲
    將本院得心證之理由分述如下：
（一）按票據上之權利，對匯票承兌人及本票發票人，自到期日
      起算；見票即付之本票，自發票日起算；三年間不行使，
      因時效而消滅。對支票發票人自發票日起算，一年間不行
      使，因時效而消滅，票據法第22條第1項定有明文。經查
      ，系爭本票之發票日為86年4月11日，到期日亦為86年4月
      11日，為兩造所不爭執，依上開規定，計算三年之消滅時
      效期間即至89年4月11日止，系爭本票債權之消滅時效已
      完成，原告主張即屬有據。被告雖辯稱，系爭本票所擔保
      之債務係86年4月11日所成立之和解契約之分期清償履行
      ，非貨款關係，契約請求權之時效起算點應自各分期（67
      期）清償期限屆至時起算15年云云。惟查，依被告所提出
      之切結書內容，僅記載原告積欠被告貨款670,000元，簽
      發系爭本票三紙交付被告清償，並無有關將系爭本票三紙
      作為原告貨款債務分期清償履行之擔保，況系爭本票之發
      票日及到期日均為86年4月11日，亦與一般分期清償本票
      之到期日為各期給付之履行日期不同，堪認系爭本票應係
      系爭貨款債務之總擔保，難認係各分期清償履行之各期擔
      保，因之被告辯稱系爭本票為各分期清償履行之擔保，時
      效起算點應自各分期（67期）清償期限屆至時起算15年云
      云，即無可採。
（二）次按，時效完成後，債務人得拒絕給付，民法第144條第1
      項定有明文。查系爭本票被告對於發票人即原告之票據請
      求權已罹於時效消滅，被告遲至94年6月13日始持系爭本
      票聲請本院94年度票字第3347號本票准許強制執行裁定，
      告提出消滅時效抗辯，拒絕履行票據債務，參諸上開規定
      ，即屬有據。至於被告辯稱：原告未再按月清償後，伊係
      同意原告緩期清償，並非未行使權利云云，未據被告舉證
      以實其說，所辯尚無可採。次查，被告對原告聲請本院94
      年度執字第31603號給付票款強制執行事件，其所持之執
      行名義為本院94年度票字第3347號本票准許強制執行確定
      裁定，並非以對於原告有貨款債權、和解契約債權為由取
      得確定判決或支付命令，因之本院就被告對於原告究有無
      貨款債權、和解契約債權存在？及其貨款債權、和解契約
      債權之消滅時效期間與是否罹於消滅時效？既非執行名義
      之債權，本院並無加以審究之必要，應由被告另循其他法
      律途徑解決，要非以在本件訴訟中提出抗辯之方式處理。
      又本院94年度票字第3347號本票准許強制執行確定裁定，
      原告既提起本件執行債務人異議之訴，行使票據債權之消
      滅時效抗辯，對被告拒絕給付，則本院94年度執字第3160
      3號給付票款強制執行事件之執行程序，即應予撤銷。從
      而，原告請求本院94年度執字第31603號給付票款強制執
      行事件之執行程序，應予撤銷，即有理由，應予准許。
（三）末按，民法第144條第1項所定關於時效完成後之效力，係
      採抗辯權發生主義，債權於時效完成後，僅債務人於債權
      人請求時得拒絕給付而已，其債權本身仍然存在，被上訴
      人對上訴人之系爭本票債權，縱經時效完成，但其本票債
      權並不因而歸於消滅，上訴人主張被上訴人就系爭本票之
      債權因罹於時效而消滅，據以提起確認兩造間就系爭本票
      之債權不存在之訴，自非正當（參照最高法院79年度臺上
      字第1919號裁判）。查被告對於原告之系爭本票債權雖因
      時效完成，原告行使消滅時效抗辯而拒絕給付，惟其票據
      債權本身仍然存在，因之原告以系爭本票債權因罹於時效
      而消滅，訴請確認兩造間就系爭本票債權不存在云云，參
      諸上開說明，即屬無據，不能准許。
（四）至於原告另主張被告對於原告之貨款請求權已罹於二年消
      滅時效云云，查原告本件並非訴請確認被告對於原告之貨
      款請求權不存在，且被告亦非以對於原告之貨款請求權取
      得確定判決或支付命令為執行名義，因之本院認為被告對
      於原告之貨款請求權有無罹於消滅時效，並無本件訴訟之
      爭點，自無審認之必要，附此敘明。
五、據上論結，本件原告之訴為一部有無理由，一部無理由，依
    民事訴訟法第79條，判決如主文。
中　　華　　民　　國　　94　　年　　11　　月　　21　　日
                  民事第四庭    法　官　鄭彩鳳
以上正本係照原本作成。
如對本判決上訴，須於判決送達後20日內向本院提出上訴狀。
中　　華　　民　　國　　94　　年　　11　　月　　21　　日
                                書記官　凌昇裕
┌────────────────────────────────────────────────────┐
│附表：                                                                                                  │
├──┬─────────┬─────────┬───────┬─────────┬────────┬──┤
│編號│　發　　票　　人　│　發　　票　　日  │到　　期　　日│票面金額（新台幣）│ 本　票　號　碼 │備考│
├──┼─────────┼─────────┼───────┼─────────┼────────┼──┤
│1   │丙○○            │86年4月11日       │86年4月11日   │230,000元         │0000000         │    │
├──┼─────────┼─────────┼───────┼─────────┼────────┼──┤
│2   │丙○○            │86年4月11日       │86年4月11日   │220,000元         │0000000         │    │
├──┼─────────┼─────────┼───────┼─────────┼────────┼──┤
│3   │丙○○            │86年4月11日       │86年4月11日   │220,000元         │0000000         │    │
└──┴─────────┴─────────┴───────┴─────────┴────────┴──┘
